ACORDAO-COMPLETO-2575741

ACÓRDÃO 2193/2023 ATA 7/2023 - PRIMEIRA CÂMARA

VISTO, relatado e discutido o ato de admissão de Karoline Santos Rodrigues no cargo de Técnico Bancário da Caixa Econômica Federal.
ACORDAM os Ministros do Tribunal de Contas da União, reunidos em sessão da 1ª Câmara, ante as razões expostas pelo Relator e com fundamento nos arts. 71, inciso III, da Constituição Federal, 1º, inciso V e 39, inciso I, da Lei 8.443/1992, em:
9.1. considerar legal e autorizar o registro do ato de admissão de Karoline Santos Rodrigues;
9.2. encaminhar cópia deste acórdão à Caixa Econômica Federal e à interessada, com a informação de que a íntegra do relatório e voto que o fundamentam pode ser consultada no endereço eletrônico www.tcu.gov.br/acordaos.

Ato de admissão.

Primeira Câmara

Caixa Econômica Federal

3. Interessados/Responsáveis:
3.1. Interessada: Karoline Santos Rodrigues (XXX.246.315-XX)

13.1. Ministros presentes: Jhonatan de Jesus (na Presidência), Benjamin Zymler e Jorge Oliveira (Relator).
13.2. Ministro-Substituto convocado: Augusto Sherman Cavalcanti.
13.3. Ministro-Substituto presente: Weder de Oliveira.

JORGE OLIVEIRA

Trata-se de ato de admissão de Karoline Santos Rodrigues no quadro de pessoal da Caixa Econômica Federal, submetido para fins de registro, à apreciação do Tribunal de Contas da União, nos termos do art. 71, III, da Constituição Federal.
2.	A antiga Secretaria de Fiscalização de Integridade de Atos e Pagamentos de Pessoal e de Benefícios Sociais - Sefip (peça 5) propôs considerar o ato ilegal, negando-lhe registro, em razão da contratação ter sido realizada após a expiração da validade do processo seletivo. Transcrevo, a propósito, excerto da instrução de peça 5, cuja proposta contou com a anuência do Diretor-Técnico da daquela unidade (peça 6) :
"Exame das Constatações
9.	Ato: 34555/2017 - Interessado (a) : KAROLINE SANTOS RODRIGUES - CPF: XXX.246.315-XX
9.1.	Parecer do Controle Interno: considerar o ato Legal.
9.2.	Constatação e análise: 
9.2.1.	A data informada no campo 'Data da convocação' é maior que a data informada no campo 'Data de validade do processo seletivo após prorrogação'.
a.	Justificativa do Gestor de Pessoal: Não há. Verificação efetuada no âmbito do TCU.
b.	Análise do Controle Interno:  Não há. Verificação efetuada no âmbito do TCU.
c.	Análise da Equipe Técnica: Ilegal
A data de validade inicial do processo seletivo era 16/06/2015, mas foi prorrogada até 16/06/2016. A interessada obteve decisão judicial transitada em julgado em 12/07/2017 e foi convocada em 27/09/2017.
A contratação após a validade de processo seletivo está em desconformidade com a legislação vigente. Há jurisprudência consolidada no TCU no sentido de considerar ilegais e negar registro aos atos de admissões ocorridos após a expiração do prazo improrrogável dos certames, consoante Acórdão 1106/2020-TCU-Plenário, cujo enunciado prescreve:
'A expiração do prazo de validade de concurso público constitui óbice intransponível ao registro pelo TCU de atos de admissão efetuados posteriormente a essa data, devendo, no entanto, ser assegurada a produção dos efeitos das admissões enquanto subsistir decisão judicial favorável aos interessados.'
O Acórdão 9441/2021-TCU-Primeira Câmara considerou ilegal e negou o registro do ato de admissão, sem, contudo, expedir determinação ao órgão de origem, uma vez que houve decisão judicial transitada em julgado em favor da beneficiária. Conforme o julgado, 'tal encaminhamento garante, de um lado, o exercício da competência constitucional atribuída a esta Corte de apreciar, para fins de registro, a legalidade dos atos de admissão, e, de outro, o atendimento à decisão judicial definitiva'.
Assim, propõe-se considerar ilegal o ato de admissão de KAROLINE SANTOS RODRIGUES, negando-lhe o correspondente registro, nos termos do art. 260, § 1º, do Regimento Interno desta Corte de Contas nos termos do art. 260, § 1º, do Regimento Interno desta Corte de Contas, sem, contudo, expedir determinação ao órgão de origem, em respeito à decisão judicial transitada em julgado.
9.3.	O quadro resumo de ocorrências e, quando for o caso, o detalhamento da norma legal e da jurisprudência para a inconsistência acima elencada encontra-se no anexo II dessa instrução. 
9.4.	Encaminhamento do ato: 
9.4.1.	Considerar ILEGAL e recusar registro do ato de Admissão de KAROLINE SANTOS RODRIGUES do quadro de pessoal do órgão/entidade Caixa Econômica Federal, com base nos arts. 71, inciso III, da Constituição Federal, 1º, inciso V, e 39, inciso II, da Lei 8.443/1992 e 260, § 1º, do Regimento Interno. 
CONCLUSÃO
10.	A abrangência e a profundidade das verificações levadas a efeito fundamentam convicção de que o ato 34555/2017 pode ser apreciado pela ilegalidade, em razão das irregularidades apontadas no item Exame das Constatações desta instrução, que representam afronta à legislação e à jurisprudência de referência
PROPOSTA DE ENCAMINHAMENTO
11.	Ante o exposto, com fundamento no art. 71, inciso III, da Constituição Federal, no art. 1º, inciso V, e art. 39, incisos I e II, da Lei 8.443/1992, no art. 260 do Regimento Interno do Tribunal de Contas da União, propõe-se: 
11.1.	Considerar ILEGAL e recusar registro do ato de Admissão de KAROLINE SANTOS RODRIGUES do quadro de pessoal do órgão/entidade Caixa Econômica Federal, com base nos arts. 71, inciso III, da Constituição Federal, 1º, inciso V, e 39, inciso II, da Lei 8.443/1992 e 260, § 1º, do Regimento Interno."
3.	O Ministério Público junto ao TCU, em parecer da lavra do Procurador Marinus Eduardo de Vries Marsico, divergiu da unidade especializada, propondo considerar legal o ato, já que a contratação teve por base decisão judicial, não havendo, em sua opinião, nenhum dispositivo de lei ou da Constituição sendo infringido nas admissões efetuadas pela CEF. Transcrevo excerto do referido parecer (peça 7) :
"Assim, registrar ou negar registro a um ato de pessoal se trata de uma atividade plenamente vinculada, não havendo juízo de conveniência ou oportunidade sobre o direito à aposentadoria, reforma ou pensão, ou ainda sobre a admissão, por exemplo. Uma vez implementados os requisitos legais para se conceder o direito, não há espaço para o gestor público negá-lo, muito menos ao TCU para lhe obstar o correspondente registro, a não ser em caso de irregularidade capaz de contradizer o direito do interessado. Nesse cenário, caberia ao TCU negar registro ao ato. Porém, a irregularidade precisa ser explicitada de maneira clara, objetiva, e ter coerência lógica com o resultado da apreciação, em respeito à moderna teoria dos motivos determinantes. 
De outro modo, negar um direito líquido e certo ao interessado sem apontar qualquer irregularidade ou fundamentando como irregularidade à divergência de entendimento do TCU a respeito de uma decisão de mérito proferida por um juízo competente consiste em atentar não apenas ao princípio da motivação, à teoria dos motivos determinantes, mas também aos princípios do contraditório e da ampla defesa, pois submete os interessados a um juízo arbitrário, sem fundamentação ou motivação passível de ser recorrida ou contraditada. 
Nesse sentido, pelos motivos acima descritos, considerando a ausência de irregularidade que fundamente a negativa de registro ao ato ora analisado; considerando que a concessão de registro pelo TCU ao referido ato não traz nenhum impedimento para que, no futuro, caso o Poder Judiciário reforme a decisão acerca da prorrogação de validade do certame regido pelos Editais 001/2014-NM e 001/2014-NS, as admissões sustentadas pela mencionada ação judicial possam ser desfeitas; considerando inclusive que tal procedimento está em consonância com a jurisprudência predominante da Suprema Corte; pedimos vênias para propor a apreciação dos atos em análise pela legalidade."
	
É o relatório.

não há.

Procurador Marinus Eduardo De Vries Marsico

ADMISSÃO. NOMEAÇÃO APÓS A EXPIRAÇÃO DO PRAZO DE VALIDADE DO CONCURSO. EXISTÊNCIA DE SENTENÇA JUDICIAL TRANSITADA EM JULGADO. AÇÃO JUDICIAL IMPETRADA AINDA NO PRAZO DE VALIDADE DO CERTAME. IRREVERSIBILIDADE DA NOMEAÇÃO. LEGALIDADE.

ATOS DE ADMISSÃO (ADS)

Unidade de Auditoria Especializada em Pessoal (AudPessoal)

Está em exame o ato de admissão de Karoline Santos Rodrigues no cargo de Técnico Bancário da Caixa Econômica Federal. 
2.	A unidade técnica se manifestou pela ilegalidade do ato e pela negativa de registro, por entender que a contratação se deu após o vencimento do prazo de validade do concurso. O parquet, por sua vez, entendeu que o registro do ato de pessoal é um ato vinculado, não havendo irregularidade capaz de contradizer o direito da interessada.
3.	Com as devidas vênias, divirjo da posição da unidade técnica, acompanhando a proposta do Ministério Público junto ao TCU, pelas razões de fato e de direito a seguir.
4.	A interessada foi aprovada em processo seletivo cuja data de validade era 16/6/2015, mas foi prorrogada até 16/6/2016. Conforme consulta processual ao sítio do TRT 5ª Região/BA, a interessada ingressou com ação judicial no dia 18/12/2015, tendo obtido decisão favorável à sua contratação, que transitou em julgado em 24/7/2017. Foi convocada em 27/9/2017. A admissão da interessada se deu, por conseguinte, em decorrência desse provimento judicial.
5.	Por oportuno, transcrevo trechos do voto condutor do Acórdão 11551/2021-TCU-Primeira Câmara, de minha relatoria, em tudo aplicáveis à situação do presente processo:
"4. O interessado foi aprovado em processo seletivo para o denominado 'cadastro de reserva' para a carreira administrativa do Banco do Brasil, para a microrregião de Alagoas, e obteve aprovação, conforme documentos juntados aos autos. No entanto, ante a preterição dos concursados em detrimento da contratação de servidores terceirizados ao longo do período de validade do concurso, ingressou com ação judicial dois dias antes do término da vigência do processo seletivo.
5. Inexiste qualquer ilegalidade. Embora a nomeação tenha se dado em período posterior à validade do certame, é certo que foi buscada judicialmente ainda no prazo nele previsto.
6. À propósito, no âmbito do Poder Judiciário já existe consenso de que somente são válidas as ações judiciais que buscam o reconhecimento do direito à nomeação de candidatos aprovados em cadastro de reserva quando ajuizadas dentro do prazo de validade do concurso público, conforme restou decidido pelo STF no RE 766.304. O tema possui repercussão geral e a Excelsa Corte deliberou por fixar a tese em assentada posterior, ainda não ocorrida, em face de divergências pontuais de redação que em nada afetarão o mérito da questão discutidas nestes autos.
7. A sentença que ordenou a contratação em tela se deu, portanto, em conformidade com aquela orientação.
 (...) 
10. É certo que este Tribunal tem se orientado no sentido de que 'a expiração do prazo de validade de concurso público constitui óbice intransponível ao registro pelo TCU de atos de admissão efetuados posteriormente a essa data, devendo, no entanto, ser assegurada a produção dos efeitos das admissões enquanto subsistir decisão judicial favorável aos interessados' (Acórdão 1106/2020-TCU-Plenário, Relator Ministro Benjamin Zymler, 2805/2019-2ª Câmara, Relatora Ministra Ana Arraes e 7427/2016-1ª Câmara, Relator Ministro Bruno Dantas, entre outros) . Observo, no entanto, que essa jurisprudência foi erigida fundamentalmente a partir das análises de admissões efetuadas pela Empresa Brasileira de Correios e Telégrafos (ECT) e que decorreram de decisão judicial dotada de especificidades que a distinguem da sentença presente nestes autos.
11. No voto condutor do primeiro dos arestos mencionados, o relator consignou que:
' (...) a Justiça do Trabalho não determinou objetivamente a contratação de nenhum candidato em específico, tampouco indicou o quantitativo de vagas reservadas no certame e muito menos as qualificou: antes, simplesmente estendeu o prazo de validade 'até que se alcance o número de contratações necessárias, de forma a reduzir as contratações temporárias às situações efetivamente emergenciais e de duração reduzida' (cf. sentença de primeiro grau proferida em 19/11/2014) .'
12. E, posteriormente, arrematou: 'portanto, o que se tem, concretamente, é um concurso público cuja vigência, em sua plenitude, já se estende por nove anos, sem nenhum sinal de solução no horizonte'.
13. O voto condutor do também já aludido Acórdão 7427/2016-TCU-Primeira Câmara, por seu turno, destacou a 'inusitada indefinição quanto ao termo final do prazo de validade do concurso' e a 'generalidade e abrangência da sentença, que não especificou o quantitativo de empregos públicos ocupados de forma supostamente irregular e tampouco delimitou as dependências da ECT em que a falha teria ocorrido'.
14. A situação constante destes autos é significativamente distinta daqueles precedentes, uma vez que decorre de decisão judicial com contornos perfeitamente delimitados, favorável a apenas cinco candidatos aprovados para localidades previamente definidas (Microrregiões 01 e 02 de Alagoas) .
15. O voto condutor do Acórdão 3503/2016-TCU-Primeira Câmara  (Relator Ministro Benjamin Zymler) , mencionado como precedente na discussão que conduziu ao já mencionado Acórdão 1106/2020-TCU-Plenário, demonstrou preocupação com a possível irreversibilidade das contratações, na hipótese de revogação da ordem judicial, a partir do registro efetuado por esta Corte:
'De fato, uma vez registrados os atos, seria defeso à origem, mesmo na hipótese de reforma da sentença trabalhista, desconstituí-los unilateralmente. É que, tratando-se de atos complexos, também o TCU teria de participar do eventual desfazimento das admissões, consoante pacífica jurisprudência do Supremo Tribunal Federal (STF) , talhada em sua Súmula n. 6 (...) '.
16. A justificada precaução consignada naquele voto não se mostra aplicável ao ato de admissão agora apreciado, uma vez que a sentença que ordenou a contratação já transitou em julgado. (...) .
17. Ainda a respeito da jurisprudência desta Casa, destaco que o Acórdão 3722/2021-TCU-Segunda Câmara  (Relator Ministro Raimundo Carreiro) , que mais recentemente considerou ilegal ato de admissão emitido pela Caixa Econômica Federal em cumprimento a decisão judicial, também se pautou nos precedentes desta Corte relacionados à ECT. Ocorre que o ato então apreciado padecia dos mesmos vícios detectados nas admissões da ECT, a exemplo da prorrogação indefinida do prazo de validade do concurso por meio de decisão judicial e da ausência de trânsito em julgado da sentença.
18. Destarte, o ato de admissão (...) se distingue, essencialmente, porque decorre de ação judicial: (i) de escopo restrito; (ii) desprovida do caráter de generalidade; (iii) impetrada dentro do prazo de validade do concurso; e (iv) transitada em julgado. Considero que essas condições, que consolidam a irreversibilidade da contratação, conduzem à conclusão de não haver razões para que o Tribunal deixe de considerar o ato legal, ordenando seu registro."
6.	Essa linha jurisprudencial vem sendo seguida em outras deliberações desta Corte, a exemplo dos Acórdãos 16.455/2021, 18.401/2021, 18.103/2021 e 18.830/2021, todos da 2ª. Câmara (relator: Min. Marcos Bemquerer Costa) e 17.219/2021-2ªCâmara (relator: Min. André Luís de Carvalho) , assim ementados na jurisprudência selecionada desta Corte:
"Considera-se legal, concedendo-se o respectivo registro, o ato de nomeação ou contratação decorrente de sentença judicial transitada em julgado em ação de escopo restrito, desde que ajuizada dentro do prazo de validade do concurso público, não importando se a admissão de pessoal se efetivou após o exaurimento da validade do certame."
7.	A situação tratada nestes autos se amolda com perfeição aos casos tratados naqueles paradigmas, uma vez que a ação que deu origem à admissão: 
a) foi ajuizada durante o prazo de validade do concurso; 
b) possui escopo restrito, em benefício da impetrante; 
c) é desprovida de caráter de generalidade; e 
d) já transitou em julgado.
	Ante o exposto, VOTO por que o colegiado aprove a minuta de acórdão que ora submeto à apreciação.
TCU, Sala das Sessões, em 28 de março de 2023.
JORGE OLIVEIRA
Relator